ACORDAO-COMPLETO-2426603

ACÓRDÃO 3485/2021 ATA 6/2021 - PRIMEIRA CÂMARA

VISTOS, relatados e discutidos estes autos de embargos de declaração opostos pelo Sr. José Diogo Drumond ao Acórdão 8380/2020-TCU-Primeira Câmara, que negou provimento ao recurso de reconsideração interposto pelo mesmo responsável contra o Acórdão 4791/2019-TCU-Primeira Câmara,
ACORDAM os Ministros do Tribunal de Contas da União, reunidos em sessão da Primeira Câmara, ante as razões expostas pelo relator, em: 
9.1. conhecer dos embargos de declaração, uma vez que foram preenchidos os requisitos de admissibilidade previstos nos artigos 32, inciso II, e 34, caput e § 1º, da Lei 8.443/1992, para, no mérito, rejeitá-los, mantendo inalterada a decisão recorrida;
9.2. dar ciência desta deliberação ao embargante.

Embargos de declaração interposto em face de decisão que negou provimento a recurso de reconsideração interposto pelo ex-prefeito municipal de Teixeiras (MG) contra o Acórdão 4.791/2019-1ª Câmara, que apreciou tomada de contas especial instaurada pelo Ministério do Turismo em razão de irregularidades na execução do convênio 700629/2008, Siafi 638217, cujo objeto foi o apoio à realização do evento intitulado Festa Country de Teixeiras.

Primeira Câmara

Prefeitura Municipal de Teixeiras - MG.

3. Interessados/Responsáveis/Recorrentes:
3.1. Responsáveis: José Diogo Drumond Neto (XXX.542.026-XX); Ramiro Andrade Grossi e Cia Ltda. - EPP (08.724.369/0001-59)
3.2. Recorrente: Jose Diogo Drumond Neto (XXX.542.026-XX).

13.1. Ministros presentes: Walton Alencar Rodrigues (Presidente), Benjamin Zymler (Relator), Vital do Rêgo e Jorge Oliveira.
13.2. Ministro-Substituto presente: Augusto Sherman Cavalcanti.

BENJAMIN ZYMLER

Ministro Benjamin Zymler.

O presente processo cuida de tomada de contas especial instaurada pelo Ministério do Turismo, em desfavor de José Diogo Drumond, ex-prefeito do Município de Teixeiras/MG, em razão de irregularidades na execução do convênio 700629/2008 (Siafi 638217) , celebrado entre o órgão ministerial e a referida municipalidade, cujo objeto era o apoio à realização do evento intitulado "Festa Country de Teixeiras".
2.	 Nesta oportunidade processual, são apreciados embargos declaratórios opostos pelo Sr. José Diogo Drumond em face do Acórdão 8380/2020-TCU-Primeira Câmara, que negou provimento ao recurso de reconsideração interposto pelo mesmo responsável contra o Acórdão 4791/2019-TCU-Primeira Câmara, lavrado nos seguintes termos:
"VISTOS, relatados e discutidos estes autos de tomada de contas especial instaurada pelo Ministério do Turismo, em desfavor de José Diogo Drumond, ex-prefeito do Município de Teixeiras/MG, em razão de irregularidades na execução do convênio 700629/2008, Siafi 638217, celebrado entre o órgão ministerial e a referida municipalidade, cujo objeto é o apoio à realização do evento intitulado "Festa Country de Teixeiras";
ACORDAM os Ministros do Tribunal de Contas da União, reunidos em Sessão da 1ª Câmara, diante das razões expostas pelo Relator, em:
9.1. considerar revel a empresa Ramiro Andrade Grossi e Cia Ltda., nos termos do art. 12, § 3º, da Lei 8.443/1992;
9.2. rejeitar as alegações de defesa e as razões de justificativa apresentadas por José Diogo Drumond Neto;
9.3. julgar irregulares as contas de José Diogo Drumond Neto, CPF XXX.542.026-XX, e da empresa Ramiro Andrade Grossi e Cia Ltda., CNPJ 08.724.369/0001-59, com fundamento nos arts. 1º, inciso I, 16, inciso III, alíneas "b" e "c", 19, caput, e 23, inciso III, da Lei 8.443/1992 c/c com os arts. 1º, inciso I, 209, incisos II e III, 210 e 214, inciso III, do RI/TCU;
9.4. condenar José Diogo Drumond Neto, CPF XXX.542.026-XX, em solidariedade com a empresa Ramiro Andrade Grossi e Cia Ltda., CNPJ 08.724.369/0001-59, ao pagamento da importância a seguir especificada e fixando-lhes o prazo de 15 dias para que comprovem perante este Tribunal, em respeito ao art. 214, inciso III, alínea "a", do RI/TCU, o recolhimento da dívida ao Tesouro Nacional, atualizada monetariamente e acrescida de juros de mora calculados a partir da data indicadas até a data do efetivo recolhimento, com o abatimento de valores acaso já satisfeitos, nos termos da legislação vigente:
	VALOR (R$) 
	DATA 

	71.800,00
	2/1/2009

9.5. aplicar, com fundamento no art. 57 da Lei 8.443/1992 c/c o art. 267 do RI/TCU, sanção pecuniária individua a José Diogo Drumond Neto e à empresa Ramiro Andrade Grossi e Cia Ltda., no valor de R$ 60.000,00, fixando-lhes o prazo de 15 dias, a partir da notificação, para que, nos termos do art. 214, inciso III, alínea "a", do RI/TCU, comprovem perante este Tribunal o recolhimento ao Tesouro Nacional do valor atualizado monetariamente desde a data do acórdão até a data do efetivo recolhimento, se for pago após o vencimento, na forma da legislação em vigor;
9.6. aplicar, com fundamento no art. 58, inciso II, da Lei 8.443/1992 c/c o art. 268, inciso II, do RI/TCU, multa a José Diogo Drumond Neto, no valor de R$ 40.000,00, fixando-lhe o prazo de 15 dias, a partir da notificação, para que, nos termos do art. 214, inciso III, alínea "a", do RI/TCU, comprovem perante este Tribunal o recolhimento ao Tesouro Nacional do valor atualizado monetariamente desde a data do acórdão até a data do efetivo recolhimento, se for pago após o vencimento, na forma da legislação em vigor;
9.7. autorizar, desde logo, a cobrança judicial das dívidas nos termos do art. 28, inciso II, da Lei 8.443/1992 c/c o art. 219, inciso II, do RI/TCU, caso não sejam atendidas a notificações;
9.8. encaminhar cópia da deliberação ao Procurador-Chefe da procuradoria da República em Minas Gerais, nos termos do § 3º do art. 16 da Lei 8.443/1992 c/c o § 7º do art. 209 do RI/TCU, para adoção das medidas que entender cabíveis;
9.9. dar ciência da deliberação ao Ministério do Turismo."
3.	O Sr. José Diogo Drumond aduz haver omissão e contradição no Acórdão 8380/2020-TCU-Primeira Câmara, carreando as seguintes alegações (peça 159) :
a) na decisão embargada foi afastada a tese apresentada pelo embargante no recurso de reconsideração, no sentido de que a decisão prolatada pelo TCU se baseou na decisão de 1ª instância da Justifica Federal;
b) entretanto, o embargante pleiteou o provimento do seu recurso de reconsideração em virtude de decisão do TRF-1 que afastou o superfaturamento e o dano ao Erário na aplicação dos recursos do convênio;
c) assim, considerando que o julgamento das contas é privativo dos Tribunais de Contas, seria forçoso reconhecer que a tomada de contas especial guarda relações com o processo judiciário, que, como dito, serviu de base para o julgamento neste Tribunal; e
d) antes do julgamento do recurso de reconsideração, o embargante requereu a suspensão do feito até o trânsito em julgado da ação judicial que tramita na Justiça Federal ou a retirada da pauta da sessão marcada para o dia 4/8/2020, por não ter sido cumprido o prazo mínimo de publicação, em afronta ao princípio da ampla defesa.
4.	Diante do exposto, o embargante requer o conhecimento e acolhimento dos seus embargos declaratórios, sanando os supostos vícios apontados.
	É o Relatório.

8.1. Cláudio Lúcio Drumond (93.386/OAB-MG) e outros, representando José Diogo Drumond Neto.

Subprocurador-Geral Paulo Soares Bugarin.

TOMADA DE CONTAS ESPECIAL. CONVÊNIO. MINISTÉRIO DO TURISMO. APOIO A EVENTO. CONTRATAÇÃO POR INEXIGIBILIDADE COM BASE EM CARTAS DE EXCLUSIVIDADE. CONTRATAÇÃO DIRETA DE SERVIÇOS DE LOCAÇÃO E MONTAGEM DE PALCO. SUPERFATURAMENTO NA CONTRATAÇÃO DE ARTISTAS. CITAÇÃO E AUDIÊNCIA DO EX-GESTOR MUNICIPAL E DA EMPRESA INTERMEDIADORA. REJEIÇÃO DA DEFESA DO EX-PREFEITO. REVELIA DA EMPRESA. CONTAS IRREGULARES. DÉBITO. MULTA. EMBARGOS DE DECLARAÇÃO. CONHECIMENTO. INEXISTÊNCIA DE VÍCIOS NA DECISÃO EMBARGADA. REJEIÇÃO. RECURSO DE RECONSIDERAÇÃO. CONHECIMENTO. NEGATIVA DE PROVIMENTO. MANUTENÇÃO DO ACÓRDÃO RECORRIDO EM SEUS EXATOS TERMOS. EMBARGOS DE DECLARAÇÃO. CONHECIMENTO. REJEIÇÃO.

TOMADA DE CONTAS ESPECIAL (TCE)

Secretaria de Recursos (Serur); Secretaria de Controle Externo de Tomada de Contas Especial (SecexTCE).

Preliminarmente, os presentes embargos de declaração devem ser conhecidos, tendo em vista o preenchimento dos requisitos necessários aplicáveis. 
Trata-se de embargos declaratórios opostos pelo Sr. José Diogo Drumond, ex-prefeito do Município de Teixeiras/MG, ao Acórdão 8380/2020-TCU-Primeira Câmara, que negou provimento ao recurso de reconsideração interposto pelo mesmo responsável contra o Acórdão 4791/2019-TCU-Primeira Câmara, por meio do qual esta Corte de Contas julgou suas contas irregulares, imputando-lhe débito e a multa prevista no art. 57 da Lei 8.443/1992.
Este feito tratou originalmente de tomada de contas especial instaurada pelo Ministério do Turismo, em razão de irregularidades na execução do convênio 700629/2008 (Siafi 638217) , celebrado entre o órgão ministerial e a referida municipalidade, cujo objeto foi o apoio à realização do evento intitulado "Festa Country de Teixeiras".
Para custeio do objeto do termo de convênio, foram previstos R$ 210.000,00, dos quais R$ 200.000,00 seriam repassados pelo concedente e R$ 10.000,00 corresponderiam à contrapartida municipal (peça 1, p. 50) .
O Acórdão 4791/2019-TCU-Primeira Câmara, de relatoria do Ministro Walton Alencar Rodrigues, julgou irregulares as contas do ora embargante e da empresa Ramiro Andrade Grossi e Cia Ltda. - EPP, contratada por inexigibilidade pela Prefeitura de Teixeiras/MG para organização da estrutura do evento e intermediação da contratação das bandas artísticas.
O débito solidário imputado aos responsáveis, no valor de R$ 71.800,00, foi apurado a partir da divergência entre o cachê pago pela Prefeitura à empresa Ramiro Andrade Grossi e Cia Ltda. e o valor efetivamente repassado aos artistas, dupla Guilherme e Santiago e banda Pakerê. No caso da dupla, o montante pago à empresa foi de R$ 140.000,00, enquanto a importância repassada aos artistas foi de R$ 70.000,00. Em relação à banda, foram pagos à empresa R$ 10.000,00, mas apenas R$ 8.200,00 foram destinados aos artistas.
A apuração do débito foi baseada em elementos obtidos de compartilhamento e cópia integral do processo judicial nº 893.462013.4.01.3823, em trâmite no Tribunal Regional Federal da 1ª Região, bem como do inquérito civil público que o fundamentou (peça 48, pág. 83, e peça 49, págs. 50/51) .
Na referida ação judicial, após regular processamento da lide, a Justiça Federal de 1ª Instância (Seção Judiciária de Viçosa/MG) , em 17/11/2015, julgou parcialmente procedente o pedido para considerar os réus incursos na violação da Lei de Improbidade Administrativa em razão de indevida contratação direta por inexigibilidade da empresa Ramiro Andrade Grossi e Cia Ltda., ao arrepio da Lei 8.666/1993, e de superfaturamento, no valor de R$ 71.800,00, decorrente de pagamento a maior dos serviços de intermediação das atrações artísticas. 
A situação descrita acima demonstra que o débito imputado neste feito adotou sistemática distinta em relação ao cálculo do dano que costuma ser apurado em outros processos de tomada de contas especial tratando de convênios celebrados pelo Ministério do Turismo, notadamente nos casos de convênios anteriores a 2009. 
Consoante diversos precedentes jurisprudenciais, em relação às despesas referentes a shows contratados por meio de empresa intermediária, diante da ausência de comprovantes dos valores efetivamente pagos aos artistas, não estaria estabelecido o nexo de causalidade entre os recursos repassados e os valores supostamente destinados às atrações artísticas (v. g. Acórdãos 7.288/2020 e 14.534/2019, ambos da Primeira Câmara) . Ou seja, não teria sido demonstrada a regular aplicação dos recursos referentes aos artistas, cabendo a imputação do débito integral dos pagamentos relativos às apresentações artísticas.
Em tais situações, uma corrente de julgados do TCU considerou que a ausência de apresentação de comprovantes de pagamentos dos cachês justificaria a imputação do débito, mesmo para eventos anteriores a edição da Portaria do Ministério do Turismo 153/2009, que passou a exigir tais documentos. Nesse sentido, cito os Acórdãos 11.787/2020 e 12.494/2020, da Primeira Câmara. Outra vertente de entendimentos, a exemplo do Acórdão 1892/2020-TCU-Plenário, considera que, para os eventos executados antes da edição da mencionada portaria, não seria razoável exigir a apresentação de comprovantes assinados pelos artistas ou por seus representantes legais.
Ocorre que a situação destes autos é diferente, exatamente por contar com elementos de prova compartilhados pela Justiça que demonstraram os pagamentos de cachê efetivamente realizados para os artistas. Por isso, ressalto que as citações realizadas ocorreram com fundamento na divergência entre o cachê pago pela Prefeitura à empresa Ramiro Andrade Grossi e Cia Ltda. e o valor efetivamente repassado aos artistas, comprovando o superfaturamento de tais despesas.
Posteriormente, o Sr. José Diogo Drumond opôs recurso de reconsideração contra o Acórdão 4791/2019-TCU-Primeira Câmara, o qual foi conhecido e não provido pelo Acórdão 8380/2020-TCU-Primeira Câmara, de minha relatoria.
Nesta oportunidade, O Sr. José Diogo Drumond aduziu haver omissão e contradição no Acórdão 8380/2020-TCU-Primeira Câmara, carreando as seguintes alegações (peça 159) :
a) na decisão embargada, foi afastada a tese apresentada pelo embargante no recurso de reconsideração, no sentido de que a decisão prolatada pelo TCU se baseou na decisão de 1ª instância da Justifica Federal;
b) entretanto, o embargante pleiteou o provimento do seu recurso de reconsideração em virtude de decisão do TRF-1 que afastou o superfaturamento e o dano ao Erário na aplicação dos recursos do convênio;
c) assim, considerando que o julgamento das contas é privativo dos Tribunais de Contas, seria forçoso reconhecer que a tomada de contas especial guarda relações com o processo judiciário, que, como dito, serviu de base para o julgamento neste Tribunal; e
d) antes do julgamento do recurso de reconsideração, o embargante requereu a suspensão do feito até o trânsito em julgado da ação judicial que tramita na Justiça Federal ou a retirada da pauta da sessão marcada para o dia 4/8/2020, por não ter sido cumprido o prazo mínimo de publicação, em afronta ao princípio da ampla defesa.
Diante do exposto, o embargante requer o conhecimento e acolhimento dos seus embargos declaratórios, sanando-se os supostos vícios apontados.
II
Feita a devida exposição dos fatos, inicio a apreciação dos argumentos apresentados pelo embargante.
Não houve a alegada contradição na decisão embargada, que sopesou detidamente os efeitos do afastamento de sua condenação ao ressarcimento ao Erário na decisão adotada pelo TRF da 1ª Região. Nesse sentido, repiso o exame realizado no voto condutor do Acórdão 8380/2020-TCU-Primeira Câmara:
"41.	O recorrente alegou que a decisão judicial do TRF-1ª que o absolveu, prolatada em sede de ação de improbidade ajuizada pelo Ministério Público Federal, se impõe às deliberações desta Corte. Julgo que essa alegação não deve prosperar. A uma, porque no âmbito do TCU é observado o princípio da independência das instâncias administrativa, civil e penal para efeito de apuração de condutas antijurídicas perpetradas por agentes públicos.
42.	A duas, porque este Tribunal possui competência, atribuída pelos arts. 71, II, da Constituição Federal e 1º, I, da Lei 8.443/1992, para julgar as contas daqueles que derem causa a perda, extravio ou qualquer outra irregularidade de que resulte dano ao erário.
43.	A três, porque não existe litispendência entre um processo que tramita nesta Corte de Contas e outro que verse sobre matéria idêntica no âmbito do Poder Judiciário. Como exemplos desse entendimento, cito os Acórdão 1487/2017-TCU-Primeira Câmara (relatado pelo Ministro Walton Alencar Rodrigues) , 3.535/2015-2ª Câmara (relatado pelo Ministro Augusto Nardes) e 680/2015-Plenário (relatado pelo Ministro-Substituto André Luís de Carvalho) .
44.	Reconheço que o referido princípio admite uma notável exceção, qual seja, a sentença proferida em juízo penal que decide pela inexistência do fato ou pela negativa de autoria, a qual vincula o TCU. Aduzo que o Supremo Tribunal Federal, quando do julgamento dos mandados de segurança 26.969-DF e 25.880-DF, e o Superior Tribunal de Justiça, quando julgou os mandados de segurança 7.080-DF, 7.138-DF e 7.042-DF, confirmaram a tese por mim defendida.
45.	Contudo, no presente caso, cuida-se de ação de improbidade administrativa, que possui natureza de ação cível. Logo, não restou configurada essa hipótese excepcional.
46.	Também não socorre o recorrente a alegação de que a decisão do TCU se baseou, exclusivamente, na decisão de primeira instância. Afinal, consoante exposto pelo Relator a quo no voto condutor da decisão vergastada, esta Corte calculou o valor do débito a partir do confronto dos valores contratados com aqueles que foram efetivamente pagos. Por oportuno, acrescento que esse método foi explicitado nos ofícios de citação enviados aos responsáveis.
47.	Esclareço, ainda, que o recorrente foi absolvido na instância judicial porque o Ministério Público não provou a inexistência das demais obrigações da contratada. Essa decisão decorreu do fato de que, naquela instância, cabe ao órgão de acusação provar o enriquecimento ilícito. Contudo, nos processos de controle externo, o ônus da prova se inverte, consoante exposto nos parágrafos 36 e 37 deste voto."
Assim, vejo que a maioria das ilações lançadas consistem em mera tentativa de rediscutir o mérito da matéria decidida por este Colegiado. Contudo, tal finalidade é incabível na espécie recursal eleita, a qual é via estreita destinada tão somente a integrar ou esclarecer a decisão impugnada. 
Quanto à alegação de o acórdão embargado não ter apreciado pedido de suspensão do feito até o trânsito em julgado da ação judicial que tramita na Justiça Federal ou de não ter se pronunciado sobre a solicitação de retirada deste processo da pauta da sessão marcada para o dia 4/8/2020, considero que não caracteriza omissão apta ao acolhimento de embargos de declaração a ausência de manifestaçaõ em relação a este último, pois não há direito subjetivo processual da parte quanto à designação de outra data para julgamento. 
O deferimento do pleito é de caráter facultativo e deve ser sopesado com os princípios da celeridade e da economia processual. Nesse sentido apontam os seguintes enunciados da jurisprudência selecionada desta Corte de Contas:
"A não apreciação ou o não atendimento de pedido de retirada de pauta de processo, ainda que sob alegação de impossibilidade de comparecimento do advogado da parte à sessão, não acarreta nulidade de julgamento pelo TCU, pois o deferimento da solicitação é decisão discricionária do relator, não adstrita à agenda do responsável ou do profissional que atua em sua defesa"  (Acórdão 8532/2017-TCU-Primeira Câmara) .
"O deferimento do pedido de retirada do processo de pauta, ainda que sob alegação de impossibilidade de comparecimento do advogado da parte à sessão para realizar sustentação oral, é decisão discricionária do relator, pois a tramitação dos processos no TCU não se sujeita à agenda dos profissionais que neles atuam ou dos respectivos responsáveis. Assim, o não atendimento do pedido não acarreta nulidade do julgamento"  (Acórdão 12421/2016-TCU-Segunda Câmara) .
Não há de se falar, portanto, em cerceamento de defesa, visto que as etapas processuais anteriores foram devidamente cumpridas.
Anoto que a existência por si só de ação judicial em curso sobre os fatos objeto de análise por este Tribunal não gera relação de prejudicialidade a ensejar o sobrestamento dos autos nesta Corte até decisão judicial definitiva, por força justamente do ora propalado princípio da independência das instâncias.
Destaco ainda que o Tribunal de Contas da União possui jurisdição e competência próprias estabelecidas pela Constituição Federal e pela sua Lei Orgânica. Isto posto, não obsta a sua atuação o fato de tramitar, no âmbito do Poder Judiciário, ação penal ou civil versando sobre o mesmo assunto, ressalvada a hipótese da absolvição criminal por negativa de autoria ou que declare a inexistência do fato imputado, o que não se verifica no caso em tela.
Nesse sentido, esta Corte prolatou os Acórdão 5493/2011-TCU-Segunda Câmara, 6.723/2010-1ª Câmara, 3.949/2009-2ª Câmara, 6.641/2009-1ª Câmara, 185/2008-Plenário, 309/2008-1ª Câmara, 2.341/2007-Plenário, 2.521/2007-Plenário e 2.529/2007-Plenário.
Por fim, não verifico o alegado vício na observância do prazo mínimo entre a inclusão do processo em pauta e o seu julgamento por este Colegiado. Observo que o presente processo foi incluído em pauta no dia 30/7/2020, às 19h04 (min) , e julgado na sessão do dia 4/8/2020, que se iniciou às 15h, de forma que foi observando o prazo limite de 48 horas para a divulgação de sua inclusão em pauta, nos termos previstos pelo art. 141, § 3º, do Regimento Interno do TCU.
Portanto, inexistindo contradições, obscuridades, omissões ou outros vícios a serem sanados na deliberação atacada, devem ser rejeitados os presentes embargos.
Ante o exposto, proponho que seja prolatado o acórdão que ora submeto a este Colegiado.
TCU, Sala das Sessões Ministro Luciano Brandão Alves de Souza, em 9 de março de 2021.
BENJAMIN ZYMLER 
Relator